ACORDAO-COMPLETO-2537911

ACÓRDÃO 8486/2022 ATA 42/2022 - SEGUNDA CÂMARA

VISTOS, relatados e discutidos estes autos de tomada de contas especial instaurada por determinação deste Tribunal por meio do item 9.1 do Acórdão 2948/2011-TCU-Plenário, relator Ministro José Múcio Monteiro (TCProcesso 005.741/2002-0) , que tratou de diversas obras de restauração e conservação em onze trechos de rodovias federais no Estado do Maranhão,
ACORDAM os Ministros do Tribunal de Contas da União, reunidos em Sessão da Segunda Câmara, com base nos arts. 8º e 11 da Resolução TCU 344/2022 e no art. 169, III, do Regimento Interno do TCU, e diante das razões expostas pelo Relator, em:
9.1. reconhecer a prescrição intercorrente das pretensões punitiva e ressarcitória em relação a Francisco Augusto Pereira Desideri, José Ribamar Tavares, Antônio Máximo da Silva Filho, Raymundo Tarcísio Delgado, Wolney Wagner de Siqueira, DM Construtora de Obras Ltda. e Rodoférrea Construtora de Obras Ltda.; 
9.2. notificar os responsáveis e o Departamento Nacional de Infraestrutura de Transportes (Dnit) a respeito desta deliberação;
9.3. arquivar o processo.

Tomada de contas especial instaurada em observância ao item 9.1 do Acórdão 2948/2011-TCU-Plenário, de relatoria do Ministro José Múcio Monteiro, por meio do qual, no julgamento de dispensas de licitação conduzidas pelo 15° Distrito Rodoviário Federal do Departamento Nacional de Estradas de Rodagem, o Plenário do Tribunal de Contas da União, orientando-se por Pareceres das antigas Secretaria de Fiscalização de Obras e Patrimônio da União  e Secretaria de Controle Externo no Maranhão, identificou superfaturamento em faturas liquidadas e pagas sob o Contrato PG 189/95, pactuado no dia 28/12/1995, objetivando a execução de obras e serviços emergenciais na rodovia BR-222/MA, trecho entroncamento MA-226 (Fazendinha) - divisa MA/PA (Rio Itinga), segmento km 293,60 ao km 354,80.

Segunda Câmara

Departamento Nacional de Infraestrutura de Transportes (Dnit) e Superintendência Regional do Dnit no Estado do Maranhão (Dnit/MA)

3. Responsáveis: Francisco Augusto Pereira Desideri (CPF XXX.929.347-XX), José Ribamar Tavares (CPF XXX.885.043-XX), Antônio Máximo da Silva Filho (CPF XXX.328.803-XX), Raymundo Tarcísio Delgado (CPF XXX.630.026-XX), Wolney Wagner de Siqueira (CPF XXX.432.201-XX), DM Construtora de Obras Ltda. (CNPJ 76.483.726/0001-94) e Rodoférrea Construtora de Obras Ltda. (CNPJ 33.015.215/0001-35)

13.1. Ministros presentes: Bruno Dantas (Presidente), Aroldo Cedraz e Antonio Anastasia (Relator).
13.2. Ministro-Substituto convocado: Marcos Bemquerer Costa.

ANTONIO ANASTASIA

Este processo trata de tomada de contas especial instaurada por determinação deste Tribunal por meio do item 9.1 do Acórdão 2948/2011-TCU-Plenário, relator Ministro José Múcio Monteiro (TC005.741/20020) , que tratou de diversas obras de restauração e conservação rodoviária no Estado do Maranhão.
2. Por meio da instrução de peça 98, ratificada pelos dirigentes da unidade (peças 99 e 100) e pelo Ministério Público (peça 101) , a SeinfraRodoviaAviação propõe julgar irregulares as contas de três dos responsáveis, com imputação de débito solidário, nestes termos:
"INTRODUÇÃO
Trata-se de tomada de contas especial instaurada em observância ao item 9.1 do Acórdão 2948/2011-TCU-Plenário, de relatoria do Ministro José Múcio Monteiro, por meio do qual, no julgamento de dispensas de licitação conduzidas pelo 15° Distrito Rodoviário Federal do Departamento Nacional de Estradas de Rodagem (15° DRF/DNER) , atual Superintendência Regional no Maranhão do Departamento Nacional de Infraestrutura de Transportes (SRE-DNIT/MA) , o Plenário do Tribunal de Contas da União, orientando-se por Pareceres das antigas Secretaria de Fiscalização de Obras e Patrimônio da União (Secob) e Secretaria de Controle Externo no Maranhão (Secex/MA) , identificou superfaturamento em faturas liquidadas e pagas sob o Contrato PG 189/95 (peça 7, p. 31-52) , pactuado no dia 28/12/1995, objetivando a execução de obras e serviços emergenciais na rodovia BR-222/MA, trecho entroncamento MA-226 (Fazendinha) - divisa MA/PA (Rio Itinga) , segmento km 293,60 ao km 354,80. 
HISTÓRICO
O contrato PG 189/95 (peça 7, p. 31-52) , pactuado no dia 28/12/1995, objetivava a execução de obras e serviços emergenciais na rodovia BR-222/MA, trecho entroncamento MA-226 (Fazendinha) - divisa MA/PA (Rio Itinga) , segmento km 293,60 ao km 354,80, tendo por contratada a sociedade empresária Rodoférrea Construtora de Obras Ltda. (CNPJ 33.015.215/0001-35) , que o 15° DRF/DNER escolhera com base no art. 24, inciso IV, da Lei 8.666/1993, conforme documentação reunida no processo administrativo DNER 51250.001897/95-31 (peça 7, p. 1-30) .
As obras e serviços foram definitivamente recebidos mediante termo datado de 17/4/1997 (peça 8, p. 34-37 e 41-42) . As notas fiscais 5558, 5561, 5701, 5757 e 5758 (peça 8, p. 55-63) lastrearam o desembolso de R$ 1.123.933,49 (valores históricos) . 
No início de 2002, fundamentada no item 8.1 da Decisão 693/2001-TCU-Plenário, a antiga Secex/MA realizou a Fiscalização 35/2002, tendo como objeto diversos contratos firmados pelo então 15° DRF/DNER para execução de obras de restauração e conservação rodoviária no estado do Maranhão. Nessa fiscalização, especificamente em relação ao Contrato PG 189/95, verificou-se a ocorrência de indícios de superfaturamento estimado em R$ 77.787,07 (nov/1995 - peça 3, p. 13 e peça 8, p. 64) .
Em julho de 2005, em Despacho do então Ministro Marcos Vinícios Vilaça, foi determinado o envio dos autos que tratavam dos diversos contratos auditados para a então Secob para exame da matéria (TC Processo 005.741/2002-0 - peça 99, p. 18) .
Em dezembro de 2006, ainda no âmbito do TC Processo 005.741/2002-0, a Secob finalizou suas análises (peça 3, p. 1-61) , culminando na emissão de Parecer confirmando a ocorrência de superfaturamento em diversos contratos. Especificamente para esse Contrato PG 189/95, a Secob entendeu que cabia aumentar o valor do superfaturamento de R$ 77.787,07 para R$ 292.460,36 (nov/1995) , o que representa o percentual de 35,17% calculado sobre o valor de referência da amostra analisada, de R$ 1.123.933,49 (peça 3, p. 14) . 
A Secob também informou ser necessária a obtenção de documentos complementares para viabilizar a atualização monetária e o cálculo dos juros de mora dos débitos computados. A obtenção dos elementos complementares foi autorizada em 25/1/2007, no Despacho do então Relator, Ministro Marcos Vilaça (TC Processo 005.741/2002-0 - peça 100, p. 35) .
De posse de documentos complementares, a Secex/MA elaborou, em 6/9/2007, uma nova instrução (peça 5, p. 1-18) , na qual propôs a autuação de diversos processos de TCE, inclusive em relação ao Contrato PG 189/95.
Em 11/2/2008, o então Relator, Ministro Marcos Vilaça, por meio de Despacho (TC Processo 005.741/2002-0 - peça 118, p. 8) , encaminhou os autos à Secob, para nova análise. Em 16/4/2009, a Secob emitiu Parecer propondo a restituição dos autos à Secex/MA para ajustes na sua instrução (TC Processo 005.741/2002-0 - peça 118, p. 9-16) . 
Depois de uma nova instrução da Secex/MA, datada de 14/7/2009 (peça 5, p. 19-32) , e de Parecer do Ministério Público junto ao TCU (MP/TCU) , de 2/12/2009 (TC Processo 005.741/2002-0 - peça 120, p. 62) , o Tribunal, por meio do Acórdão 2948/2011-TCU-Plenário (peça 2, p. 35-38) , de relatoria do Ministro José Múcio Monteiro, determinou a conversão do TC Processo 005.741/2002-0 em onze processos apartados de Tomada de Contas Especial, referentes a superfaturamentos apurados no âmbito dos Contratos PG 073/95, PG 189/95, PG 164/95, PG 146/96, PG 258/96, PG 234/96, PG 233/96, PG 257/96, PG 141/99, PG 249/96 e PG 140/97.
Especificamente em relação ao Contrato PG 189/95, autuou-se este processo - TC Processo 033.709/2012-2. No âmbito destes autos foram feitas as citações em relação às irregularidades observadas no referido Contrato PG 189/95. Em 22/9/2015, depois de transcorrido longo ciclo de comunicações após o Acórdão 2948/2011-TCU-Plenário, a Secex/MA emitiu instrução de mérito (peça 80, p. 1-26) .
Em sequência, o Ministério Público junto ao TCU elaborou Parecer, em 23/2/2016, manifestando-se de acordo com as análises da Secex/MA, divergindo apenas sobre a condenação solidária em débito e a aplicação de multa ao Sr. Giovano Conrado Fantin, uma vez que não havia evidências de que o referido sócio administrador da empresa Rodoférrea Construtora de Obras Ltda. e da sua sucessora, a DM Construtora de Obras Ltda., utilizou da autonomia patrimonial das empresas para praticar fraude ou abuso de direito, não sendo adequado desconsiderar a personalidade jurídica das empresas para atingir o patrimônio daquele sócio (peça 84, p. 1) .
Contudo, o Relator, Ministro José Múcio Monteiro, determinou, em Despacho de 29/6/2017 (peça 86, p. 1-2) a reavaliação do valor do débito, tendo em vista as considerações apresentadas no âmbito do TC Processo 041.551/2012-5, TCE também autuada em decorrência do Acórdão 2948/2011-TCU-Plenário, em razão de irregularidades no Contrato PG 146/96. 
Naquele processo, a empresa contratada apresentou comparativo entre os preços pactuados no Contrato PG 146/96 e preços obtidos por meio de deflação dos valores constantes do Sicro 2 de outubro de 2000 para abril de 1996. Esse procedimento resultou em desconto global, em vez do superfaturamento apurado pela Unidade Técnica. Conforme expresso em Parecer do MP/TCU, a despeito da retroação de preços em largos períodos ser desaconselhada, a discrepância gerou dúvidas quanto à confiabilidade do valor do débito calculado com base no Sicro 1 (TC Processo 041.551/2012-5 - peça 102, p. 3) . O MP/TCU alegou que, considerando que, em 1998, o Tribunal já havia constatado a necessidade de atualização do sistema de referência, era possível que o Sicro 2 representasse de forma mais adequada a realidade da execução das obras, visto que ela buscava aperfeiçoar o Sicro 1, sanando omissões e incorporando novas tecnologias existentes no mercado. Essa tese já havia sido acatada pelo Tribunal no Acórdão 1607/2015-TCU-Plenário, de relatoria do Ministro Benjamin Zymler.
Assim, o MP/TCU, no âmbito do processo TC Processo 041.551/2012-5, propôs ao Tribunal que enviasse os autos à Unidade Especializada para que essa realizasse análises complementares, de modo a aplicar, nas composições do Sicro 2, os preços dos insumos pesquisados no âmbito do Sicro 1, ou, alternativamente, arquivasse os autos.
Por meio de Despacho de 7/6/2015, o Ministro José Múcio Monteiro solicitou que a Secretaria de Fiscalização de Infraestrutura Rodoviária e de Aviação Civil (SeinfraRodoviaAviação) realizasse análises complementares, avaliando se os novos valores, a serem obtidos a partir da aplicação da metodologia de cálculo do débito proposta pelo MP/TCU, expressavam uma realidade distinta das conclusões anteriores lançadas nos autos e estavam associados, efetivamente, a fundamentos que autorizassem sua repercussão sobre a análise de mérito daquela TCE (TC Processo 041.551/2012-5 - peça 103, p. 1) .
EXAME TÉCNICO
Antes de dar início à análise requerida, é importante trazer a essa instrução os encaminhamentos dados aos demais processos de TCE autuados em cumprimento ao item 9.1 do Acórdão 2948/2011-TCU-Plenário, de relatoria do Ministro José Múcio Monteiro, que determinou a  conversão do TC Processo 005.741/2002-0 em onze processos apartados de Tomada de Contas Especial, referentes a superfaturamentos apurados no âmbito dos Contratos PG 073/95, PG 141/99, PG 249/96, PG 257/96, PG 234/96, PG 164/95, PG 233/96, PG 146/96, PG 189/95, PG 258/96, PG 140/97. Tal procedimento tem como objetivo conferir uniformidade da proposta de encaminhamento desta instrução com as decisões já proferidas pelo Tribunal em relação às demais TCEs autuadas em cumprimento ao Acórdão 2948/2011-TCU-Plenário.
Desse modo, apresenta-se, no que segue, resumo histórico dos processos já julgados pelo Tribunal, com base em instrução de mérito elaborada pela antiga Secex-MA ou pela Secex-TCE. Depois, serão analisados os processos em que comtemplam parecer da SeinfraRodoviaAviação, respondendo a questões relacionadas ao sistema de referência mais adequado para o cálculo dos superfaturamentos observados nos Contratos PG 164/95, PG 233/96, PG 146/96, PG 189/95, PG 258/96 e PG 140/97.
Antes disso, vale registrar que nos processos referentes aos onze contratos, a então Secex/MA apurou, como responsáveis solidários pelos superfaturamentos encontrados, as empresas contratadas e os agentes públicos que ocupavam as funções de: Chefe de Setor no 15° DRF/DNER e Chefe do Serviço de Engenharia Rodoviária do 15º DRF/DNER, responsáveis por examinar as propostas das empresas, a fim de confirmar se estavam compatíveis com os preços praticados pelo DNER; Chefe do 15° DRF/DNER, responsável pelo 15º DRF/DNER e por encaminhar a proposta à Diretoria de Engenharia Rodoviária do DNER; Chefe da Divisão de Construção do DNER, responsável por aceitar a proposta da empresa e encaminhá-la à Diretoria de Engenharia Rodoviária do DNER; Diretor de Engenharia Rodoviária do DNER, responsável por aceitar a proposta e encaminhá-la ao Conselho Administrativo do DNER; e Diretor-Geral do DNER, responsável por ratificar a dispensa e autorizar a contratação da empresa.
I - Processos com mérito julgado pelo Tribunal
I.1.  Contrato PG 073/95
No âmbito do processo TC Processo 032.257/2012-0, referente ao Contrato PG 073/95, o relator, Ministro Benjamin Zymler, considerou que não seria exigível do Diretor de Engenharia Rodoviária do DNER, com centenas de engenheiros no quadro, que analisasse a compatibilidade dos valores de todos os contratos com os preços de mercado, notadamente em uma contratação que não era de elevado vulto e relevância em relação a outros contratos celebrados pelo órgão à época (TC Processo 032.257/2012-0 - peça 139, p. 3) . Pelo mesmo motivo foram excluídos do polo passivo o Chefe do 15° DRF/DNER e o Diretor-Geral do DNER, tendo em vista que o prejuízo apurado tinha origem em inconsistências na orçamentação da obra, envolvendo um nível de detalhamento técnico que se pode considerar alheio às atribuições das instâncias máximas do DNER e do 15° DRF/DNER (TC Processo 032.257/2012-0 - peça 70, p. 3) .
Considerou ainda que o Chefe da Divisão de Construção do DNER, Sr. Francisco Augusto Pereira Desideri, deveria ser excluído da relação processual, por não estar diretamente envolvido no processo que deu encaminhamento à contratação, conforme documentação juntada aos autos (TC Processo 032.257/2012-0 - peça 139, p. 3) .
Finalmente, quanto ao cálculo do valor do débito, o Relator considerou mais adequado o uso dos preços unitários constantes do Sicro 1, de março de 1995, em vez do procedimento da Secob de deflacionar os preços do Sicro 1, de janeiro/1996 para junho/1995 (data-base da contratação) , pois 'o exame que se exigiria de um agente público seria a comparação dos preços orçados com os vigentes em sistemas referenciais contemporâneos da contratação, e não uma avaliação dos preços futuros retroagidos por determinado índice' (TC Processo 032.257/2012-0 - peça 139, p. 4) . 
Além disso, observou que o item '01.100.20 - Escavação, carga, transporte mat. 1ª cat. DMT 3000 a 5000m', tinha como preço de referência o valor de R$ 3,39/m³, enquanto o valor utilizado pela Secob nos cálculos de superfaturamento foi de R$ 1,07/m³. Outro ponto é que as composições da Secob para os itens 'sub-base de solo estab. granulometricamente sem mistura' e 'base de solo estabilizado granulometricamente sem mistura' deixaram de considerar o custo do transporte do material, com DMT de 15,2 km. Por fim, para o serviço 'Escavação e carga de material de jazida', a Unidade Técnica deixou de considerar o custo de indenização de jazida (TC Processo 032.257/2012-0 - peça 139, p. 5-7) . 
Fazendo as correções devidas, o débito anteriormente apurado na execução do Contrato PG 073/95 foi inteiramente eliminado, e o julgamento pela irregularidade, presente no Acórdão 1327/2016-TCU-Plenário, foi convertido em regularidade com ressalva, por meio do Acórdão 2089/2018-TCU-Plenário, de 5/9/2018, as duas decisões de relatoria do Ministro Benjamin Zymler.
I.2.  Contrato PG 141/99
No âmbito do processo TC Processo 041.559/2012-6, referente ao Contrato PG 141/99, o Tribunal inicialmente decidiu por excluir a responsabilidade do Chefe de Setor no 15º DRF/DNER, do Diretor de Engenharia Rodoviária do DNER, do Chefe do 15° DRF/DNER e do Diretor-Geral do DNER, mas manter a responsabilidade solidária pelo débito em relação à empresa contratada, ao Chefe da Divisão de Construção do DNER, Sr. Francisco Augusto Pereira Desideri, e ao Chefe do Serviço de Engenharia Rodoviária do  15º DRF/DNER, Sr. Gerardo de Freitas Fernandes, conforme Acórdão 1566/2018-TCU-Plenário, de relatoria do Ministro José Múcio Monteiro (TC Processo 041.559/2012-6 - peças 117 e 119) .
Posteriormente, ao analisar recursos de reconsideração interpostos pelo representante da empresa contratada e pelos Srs. Francisco Augusto Desideri e Gerardo de Freitas Fernandes, foi realizado novo exame do cálculo do superfaturamento apurado pelo TCU nos estágios processuais anteriores, que acabou por elidir o dano anteriormente apurado.
Inicialmente, a assessoria do então Relator do processo (fase de recurso) , Ministro Benjamin Zymler, observou que a Unidade Técnica não havia computado nos preços de referência dos serviços de imprimação, pintura de ligação e AAUQ o valor dos materiais betuminosos, justificando que esses componentes e seus respectivos fretes, na época das contratações, eram pagos pelo valor da nota fiscal de aquisição. Contudo, no Voto do Relator foi argumentado que, entre 1997 e 2003, o custo de aquisição dos materiais asfálticos poderia estar incluído nas composições unitárias dos orçamentos dos licitantes ou estar presente em itens separados. Como as composições da empresa incluíam os custos de fornecimentos de betumes, os valores de produtos asfálticos também deveriam ter sido incorporados nas composições de referência elaboradas pela antiga Secob (TC Processo 041.559/2012-6 - peça 187, p. 6) .
Além disso, a massa asfáltica, no caso em análise, poderia ter sido adquirida pronta, dado o pequeno volume a ser aplicado na obra. O Relator também observou que os valores de transportes de insumos e misturas para vários itens deveriam ter sido considerados nas composições de referência da Unidade Técnica. Já no item 'Escavação e carga de material de primeira categoria', de acordo com o Voto do Relator, o DNER e a Secob deveriam ter incluído novo equipamento na composição de custo, fosse ele pá carregadeira ou escavadeira hidráulica. 
Mesmo com os ajustes realizados nos serviços, não houve a elisão total do débito, mas o Relator ficou com dúvida acima do razoável acerca da ocorrência ou não de uma contratação antieconômica (TC Processo 041.559/2012-6 - peça 187, p. 9) . Essa dúvida teve como fundo, sobretudo, o fato de a então Secob ter apontado os indícios de superfaturamento tomando por base uma amostra de apenas 30,04% do valor medido/pago pela obra. Assim, por meio do Acórdão 2862/2019-TCU-Plenário, de relatoria do Ministro Benjamin Zymler, foram tornados insubsistentes os subitens 9.2, 9.3 e 9.4 do Acórdão 1566/2018-TCU-Plenário. Em 15/7/2020, por meio do Acórdão 1781/2020-TCU-Plenário, as contas dos responsáveis foram julgadas regulares, com quitação plena.
I.3.  Contrato PG 249/96
No âmbito do processo TC 043.938/2012-4, referente ao Contrato PG 249/96, o Tribunal decidiu, em 15/7/2020, por meio do Acórdão 1965/2020-TCU-Plenário, de relatoria do Ministro Raimundo Carreiro, por considerar iliquidáveis as contas dos responsáveis citados, e ordenar o trancamento e consequente arquivamento do processo instaurado para apurar o débito em relação ao Contrato PG 249/96 (TC 043.938/2012-4 - peça 136, p. 1) .
Naquele processo, auditor da Secex-TCE propôs encaminhar os autos à Secretaria de Fiscalização de Infraestrutura Rodoviária e de Aviação Civil para a realização de análises complementares, de modo a aplicar, nas composições do Sicro 2, os preços dos insumos do Sicro 1 à data-base do Contrato PG 249/96, e, com base nos preços paradigmas mais benéficos aos responsáveis, informar o valor do débito remanescente na execução da referida avença (TC 043.938/2012-4 - peça 137, p. 1) . 
Contudo, o Diretor divergiu e propôs 'considerar iliquidáveis as contas de todos os envolvidos, ordenando-se o seu trancamento e consequente arquivamento daquele processo, nos termos dos arts. 1º, inciso I, 20 e 21 da Lei 8.443/1992, c/c o art. 211, § 1°, do Regimento Interno do TCU, e o art. 6º, inciso II, da IN TCU 71/2012'. O titular da Secex-TCE, o Ministério Público junto ao TCU e o Relator manifestaram concordância com o encaminhamento proposto pelo Diretor responsável (TC 043.938/2012-4 - peça 137, p. 1) .
No seu voto, o Relator do processo, Ministro Raimundo Carreiro, afirmou que o débito inicial já havia sido calculado pela Secob, não havendo motivos para nova manifestação da Unidade Especializada; que seria difícil tentar discutir a relação entre condições adversas e a redução de produtividade dos equipamentos que impactaram os serviços de transporte e carga em obras executadas há 24 anos, ainda que tenha sido utilizado fator redutor da produtividade nos cálculos efetuados pela Secob; que o sobrepreço calculado foi de 2,36% do contrato, e esse valor ainda poderia ser reduzido, trazendo a necessidade de considerar o princípio da bagatela combinado com o princípio da economia processual; e que, em relação ao contrato PG 249/96, os responsáveis foram chamados em audiência em 2002, no âmbito do TC Processo 005.741/2002-0, sobre irregularidades relacionadas à ausência de aditivos e às quantidades executadas a menor, e não a sobrepreço, o que traria prejuízo às possíveis defesas dos responsáveis (TC 043.938/2012-4 - peça 137, p. 1-2) .
I.4.  Contrato PG 257/96
No âmbito do processo TC Processo 041.557/2012-3, referente ao Contrato PG 257/96, o Tribunal decidiu, em 5/6/2019, por meio do Acórdão 1266/2019-TCU-Plenário, de relatoria do Ministro Augusto Nardes, em afastar a responsabilidade de Maurício Hasenclever Borges, ex-Diretor-Geral do DNER, Wolney Wagner de Siqueira, ex-Diretor de Engenharia Rodoviária do DNER, e Francisco Augusto Pereira Desideri, ex-chefe da Divisão de Construção do DNER, e condenar solidariamente em débito a empresa contratada e os Srs. Gerardo de Freitas Fernandes, ex-chefe do Serviço de Engenharia Rodoviária do 15º DRF, e José Ribamar Tavares, ex-chefe do 15° DRF/DNER (TC Processo 041.557/2012-3 - peça 157, p. 1) . Essa obra, contratada por  R$ 9.145.472,08, teve execução física de R$ 9.092.316,00, e nela foi apurado superfaturamento de R$ 513.062,71 (5,64%, a valores iniciais) .
Naquele processo, foi excluída a responsabilização dos Srs. Wolney Wagner de Siqueira e Maurício Hasenclever Borges por ter sido considerado que não cabia a eles, dentro dos vários setores que compunham a cadeia de aprovação dos atos dentro da antiga autarquia, a conferência em pormenores acerca da compatibilidade dos valores orçados com o Sicro (TC Processo 041.557/2012-3 - peça 148, p. 3) . Já o Sr. Francisco Augusto Pereira Desideri teve sua responsabilidade excluída por ter sido citado por conduta que não ficou comprovada, de ter 'aceito proposta com sobrepreço e a encaminhado à Diretoria de Engenharia Rodoviária do DNER' (TC Processo 041.557/2012-3 - peça 158, p. 1) .
I.5.  Contrato PG 234/96
No âmbito do processo TC Processo 041.555/2012-0, referente ao Contrato PG 234/96, o Tribunal decidiu, por meio do Acórdão 2662/2014-TCU-Plenário, de relatoria do Ministro José Múcio Monteiro, em emitir decisão condenando solidariamente em débito a empresa contratada e os Srs. Gerardo de Freitas Fernandes, ex-chefe do Serviço de Engenharia Rodoviária do 15º DRF, José Ribamar Tavares, ex-chefe do 15° DRF/DNER, e José Orlando Sá de Araújo, ex-Chefe de Setor no 15° DRF/DNER, Maurício Hasenclever Borges, ex-Diretor-Geral do DNER, Francisco Augusto Pereira Desideri, ex-Chefe da Divisão de Construção do DNER e Wolney Wagner de Siqueira, ex-Diretor de Engenharia Rodoviária do DNER. Nessa obra, contratada por R$ 2.799.496,70, e cuja amostra analisada foi de 2.793.633,14, foi apurado sobrepreço de R$ 348.290,38 (14,24% a preços iniciais) .
Posteriormente, o Tribunal, por meio de duas decisões de relatoria do Ministro José Múcio Monteiro,  decidiu por afastar as  responsabilidades de Maurício Hasenclever Borges e Francisco Augusto Pereira Desideri (Acórdão 2894/2015-TCU-Plenário) , e de Wolney Wagner de Siqueira (Acórdão 1929/2015-TCU-Plenário) .
No caso, o Sr. Wolney Wagner de Siqueira teve sua responsabilidade excluída em face do obstáculo ao pleno estabelecimento do contraditório em relação a sua pessoa, pelo transcurso de mais de dezesseis anos entre os fatos e sua notificação (TC Processo 041.555/2012-0 - peça 129, p. 1) . Pelo mesmo motivo foi considerada prejudicada a responsabilização dos Srs. Francisco Augusto Pereira Desideri e Maurício Hasenclever Borges (TC Processo 041.555/2012-0 - peça 159, p. 1) .
II - Processos com solicitação de Parecer da SeinfraRodoviaAviação
Nos demais processos instaurados em cumprimento ao item 9.1 do Acórdão 2948/2011-TCU-Plenário, foi solicitado Parecer da Unidade Especializada para que realizasse análises complementares, de modo a aplicar, nas composições do Sicro 2, os preços dos insumos pesquisados no âmbito do Sicro 1, avaliando se os novos valores expressavam uma realidade distinta das conclusões anteriores lançadas nos autos e estavam associados, efetivamente, a fundamentos que autorizassem sua repercussão sobre a análise de mérito daqueles processos de TCE. Esses processos estão resumidos a seguir:
Tabela 1: Processos com solicitação de Parecer da SeinfraRodoviaAviação
	TCE
	Parecer da UE
	Localização
	Contrato PG
	Valor (R$) 
	Acórdão Pl. mérito
	Débito histórico

							Valor (R$) 
	%

	Processo 033.709/2012-2
	Pendente
	Seinfra
Rodovia
	189/95
	1.123.933,73
	Não houve
	292.460,36
	35,17%

	Processo 043.940/2012-9
	Pendente
	Seinfra
Rodovia
	140/97
	1.002.434,13
	2004/2015
Irregulares
Débito
	60.223,97
	6,39%

	Processo 041.548/2012-4
	Concluído
	Aguardando instrução da Secex-TCE
	164/95
	1.697.129,27
	Não houve
	71.430,54
	4,39%

	Processo 041.551/2012-5
	Concluído
	Enviado para pronunciamento do Relator
	146/96
	7.517.524,75
	Não houve
	306.253,85
	4,25%

	Processo 041.554/2012-4
	Pendente
	Seinfra
Rodovia
	258/96
	4.558.744,53
	Não houve
	518.565,86
	12,84%

	Processo 041.556/2012-7
	Concluído
	MP/TCU
	233/96
	2.914.050,53
	Não houve
	298.297,29
	11,40%

Fonte: Elaboração própria
II.1.  Contrato PG 164/95
No processo TC Processo 041.548/2012-4, a SeinfraRodoviaAviação elaborou instrução para reavaliar o orçamento de referência do Contrato PG 164/95 segundo o Sicro 2, de maneira a confirmar, ou não, o superfaturamento calculado anteriormente com base no Sicro 1.
Aquela demanda teve como origem tese então defendida no âmbito do voto que fundamentou o Acórdão 1607/2015-TCU-Plenário, de relatoria do Ministro Benjamin Zymler, segundo a qual, para determinadas obras rodoviárias licitadas/contratadas sob a égide do Sicro 1, a metodologia de orçamentação do Sicro 2 poderia refletir melhor a situação vivenciada na execução dos serviços, no caso destes terem sido realizados durante a vigência desta última versão do sistema de custos do DNIT.
Naquela instrução, antes de calcular o novo orçamento da obra, apresentou-se uma contextualização sobre os sistemas de referência de obras rodoviárias. Nela, registrou-se o entendimento da Unidade Técnica pela improcedência de se utilizar o Sicro 2 como referência para orçamentação de obra planejada, contratada e executada durante a vigência do Sicro 1 (TC Processo 041.548/2012-4 - peça 95, p. 5-10) .
Para tanto, enfatizou-se a importância do atributo da temporalidade dos sistemas de referência, tendo como suporte decisões desta Corte de Contas (Acórdãos 2511/2015, 278/2008, 1194/2018 e 2751/2018, todos do Plenário, de relatoria dos Ministros André de Carvalho, Marcos Bemquerer, Augusto Sherman e Benjamin Zymler, respectivamente) . Ou seja, registrou-se que, de tempos em tempos, os sistemas de referência são alterados de modo a fazer frente às novas normas, avanços tecnológicos, contexto socioeconômico e outros. De acordo com as citadas decisões, considerou-se adequado utilizar sistemas de referência que estivessem vigentes na época em que ocorreram as fases de planejamento e contratação dos empreendimentos, garantindo tanto para o contratado quanto para a Administração a validade das premissas pactuadas na época da realização do negócio.
Em acréscimo, naquela instrução foram apontadas diversas fragilidades originadas a partir do uso de sistemas de referências cujas vigências tiveram início em momento posterior à contratação e execução das obras (TC Processo 041.548/2012-4 - peça 95, p. 5-10) . Em especial, registrou-se que este Tribunal já emitiu diversas decisões no sentido de que o emprego de índices de retroação para corrigir significativos lapsos temporais introduz grande imprecisão nos valores orçados (Acórdãos 1317/2006, 278/2008, 2127/2006, 1667/2011 e 1922/2011, todos do Plenário, de relatoria da Ministra Ana Arraes e dos Ministros Marcos Bemquerer, Augusto Sherman, Ubiratan Aguiar e Valmir Campelo, respectivamente) .
Mesmo assim, de forma a viabilizar o atendimento do disposto no Despacho de 3/7/2017 (TC Processo 041.548/2012-4 - peça 91, p. 1-2) , lançou-se mão, naquela instrução, da utilização do Sicro 2 em conjunto com os custos (insumos, equipamentos e mão de obra) da época da licitação que culminou na formalização do Contrato PG 164/95 (nov/1995) , quando vigia o Sicro 1 (TC Processo 041.548/2012-4 - peça 95, p. 11-14) . Denominou-se essa alternativa de sistema híbrido de orçamentação.
Ademais, procederam-se algumas adaptações pontuais, como, por exemplo, a inclusão do percentual de adicional de mão de obra nas CPUs do Sicro 2, em atendimento à IS/DG 15/2006 - DNIT. Os cálculos apontaram para a insubsistência do superfaturamento no Contrato PG 164/95 tendo o Sicro 2 como parâmetro, com o resultado de desconto de R$ 156.049,71 em relação ao valor de referência (TC Processo 041.548/2012-4 - peça 95, p. 14-19) .
Por último, consta na instrução, que mesmo mantendo a metodologia do Sicro 1, o superfaturamento do Contrato PG 164/95 poderia ser revisto, considerando alterações pontuais incluídas no orçamento de referência calculado anteriormente. Isso porque observou-se inconsistência na composição do item 'mistura areia-asfalto usinado a quente', que, no cálculo original, não previa os insumos 'aquecedor de fluído térmico' e 'óleo combustível'. Com isso, o custo do serviço ficaria em R$ 7,95/t em vez dos R$ 3,61/t calculados na inicial daquele processo. Além disso, observou-se que poderia ser mais adequado usar apenas uma taxa de BDI, de 40,5%, em vez de taxa dupla de BDI adotada pela Secob, de 40,5% para remunerar os serviços de conservação rodoviária e 35,8% para os serviços de construção e restauração rodoviária. 
Esses ajustes pontuais seriam suficientes para elidir completamente o superfaturamento inicialmente calculado em R$ 71.430,53 (TC Processo 041.548/2012-4 - peça 85, p. 15) , e ainda chegar ao desconto de R$ 37.078,75 da proposta em relação ao orçamento de referência (TC Processo 041.548/2012-4 - peça 95, p. 20) . 
Não obstante, a instrução teve como proposta submeter os autos à consideração superior, com Parecer no sentido de manter o cálculo original do superfaturamento apurado no Contrato PG 164/95, segundo orçamentação de referência realizada, exclusivamente, com base no Sicro 1, por carência técnica para fundamentar a adoção de qualquer resultado que se pudesse obter por meio do recálculo segundo o Sicro 2.
Por meio do Acórdão 1635/2020-TCU-Plenário, de Relatoria do Ministro Raimundo Carreiro, o Tribunal decidiu por:
9.1. manter o cálculo original do superfaturamento apurado no Contrato PG 164/95, segundo orçamentação de referência realizada, exclusivamente, com base no Sicro 1, por carência técnica para fundamentar a adoção de qualquer resultado que se possa obter por meio do recálculo segundo o Sicro 2;
9.2. enviar os autos à SecexTCE para que avalie, com a maior brevidade possível, a adequação da última proposta de mérito, contida na instrução de peça 85, datada de 19/6/2015, ante o amplo lapso temporal transcorrido entre essa data e a da proposta de encaminhamento da SeinfraRodoviaAviação (3/2/2020) , contida à peça 95, informando que os novos valores obtidos pela aplicação da nova metodologia de cálculo (Sicro 2) não se mostraram confiáveis e, portanto, não infirmam as conclusões anteriores lançadas nos autos que apontam superfaturamento no Contrato PG 164/95, com consequente dano ao erário.
Cabe observar que a Secex-TCE ainda não apresentou instrução avaliando a adequação da antiga proposta de mérito, concluída pela antiga Secex-MA em 19/6/2015. Naquela instrução (TC Processo 041.548/2012-4 - peça 67, p. 17) , foi proposto julgar irregulares as contas de Benedito Madian Viana de Carvalho (CPF XXX.976.413-XX) , Francisco Augusto Pereira Desideri (CPF XXX.929.347-XX) , José Ribamar Tavares (CPF XXX.885.043-XX) , Raymundo Tarcísio Delgado (CPF XXX.630.026-XX) e Wolney Wagner de Siqueira (CPF XXX.432.201-XX) , condenando-os ao pagamento de débito em solidariedade com a sociedade empresária Íter Engenharia de Construções Ltda. (CNPJ 08.730.731/0001-02) . 
II.2.  Contrato PG 233/96
No processo TC Processo 041.556/2012-7, a SeinfraRodoviaAviação elaborou instrução para reavaliar o orçamento de referência do Contrato PG 233/96 segundo o Sicro 2, de maneira a confirmar, ou não, o superfaturamento calculado anteriormente com base no Sicro 1.
Nesse processo, a Unidade Técnica novamente concluiu que deveria ser mantido o superfaturamento calculado segundo metodologia do Sicro 1. A diferença em relação ao Parecer presente no processo TC Processo 041.548/2012-4 foi que, mesmo fazendo alterações pontuais ao orçamento de referência calculado anteriormente, com o uso de uma taxa de BDI em vez de duas, continuou a ser observado superfaturamento, ainda que ele tenha sido reduzido, a valores originais, de R$ 298.297,29 para R$ 177.765,85 (TC Processo 041.556/2012-7 - peça 116, p. 23) .
Após a emissão do Parecer da Unidade Técnica, o relator, Ministro Raimundo Carreiro, enviou os autos para vista do MP/TCU, considerando que o estudo acerca do cálculo do sobrepreço apurado nos autos era oriundo de pedido do Parquet especializado.
O MP/TCU emitiu então Parecer no qual analisou a arguição da matéria suscitada pelo Sr.  Francisco Augusto Pereira Desideri, em memorial acostado àquele processo, levando-se em consideração o recente pronunciamento do STF, em razão da repercussão geral admitida pelo Supremo Tribunal Federal no Recurso Extraordinário 636.886 (tema 899) . A decisão desse julgamento foi publicada em 20/4/2020, enunciando-se a tese de que 'é prescritível a pretensão de ressarcimento ao erário fundada em decisão de Tribunal de Contas'.
No seu Parecer, o MP/TCU defendeu a tese de que deveria ser adotado o mesmo marco normativo prescricional, previsto na Lei 9.873/1999, tanto para a pretensão punitiva do Tribunal quanto para a sua pretensão de ressarcimento do dano ao erário.
Quanto ao mérito do processo TC Processo 041.556/2012-7, o MP/TCU manteve a proposta do seu Parecer anterior, em que entendeu que foi configurado prejuízo ao pleno exercício da defesa e contraditório em relação aos Srs. Francisco Augusto Pereira Desideri, Wolney Wagner de Siqueira, Maurício Hasenclever Borges e da empresa Planor Construções e Comércio Ltda. Deveriam responder em solidariedade pelo débito apurado apenas os Srs. José Ribamar Tavares, ex-Chefe do 15º DRF/DNER, Gerardo de Freitas Fernandes, ex-Chefe do Serviço de Engenharia Rodoviária do 15º DRF/DNER e Pedro Deodato de Amorim Nascimento, ex-Chefe de Setor no 15º DRF/DNER.
Com relação ao Sr. José Ribamar Tavares, em razão do seu falecimento em 9/6/2015, o MP/TCU entendeu ser inadequado a citação do seu espólio naquela fase processual, uma vez que o longo transcurso de tempo desde a execução da avença configuraria prejuízo à ampla defesa e ao contraditório dos seus representantes, caso chamados aos autos pela primeira vez (TC Processo 041.556/2012-7 - peça 127, p. 12) . Não houve objeções, contudo, ao julgamento pela irregularidade das contas daquele responsável.
Por fim, a Procuradora-Geral, quanto ao débito, concordou com a conclusão da SeinfraRodoviaAviação no sentido de manter o cálculo original do superfaturamento apurado no Contrato PG 233/96 segundo método de orçamentação realizado, exclusivamente, com base no Sicro 1, considerando o ajuste no cálculo para incorporar a incidência de taxa única de BDI de referência, de modo a alterar o valor do superfaturamento para R$ 177.765,85 (TC Processo 041.556/2012-7 - peça 127, p. 12) .
Cabe observar que o Tribunal ainda não apreciou o Parecer do MP/TCU, nem emitiu decisão de mérito quanto ao superfaturamento observado no processo TC Processo 041.556/2012-7.
II.2.  Contrato PG 146/96
Por fim, no processo TC Processo 041.551/2012-5 foi elaborada instrução para reavaliar o orçamento de referência do Contrato PG 146/96 segundo o Sicro 2, de maneira a confirmar, ou não, o superfaturamento calculado anteriormente com base no Sicro 1.
Naquele processo, a Unidade Técnica pronunciou-se de acordo com Parecer do Diretor da 1ª DT da SeinfraRodoviaAviação. Naquele documento, ainda não apreciado pelo Tribunal, foram feitas as seguintes propostas (TC Processo 041.551/2012-5 - peça 116, p. 14) :
a) que seja desconsiderada qualquer possibilidade de se reavaliar o superfaturamento apontado no Contrato PG-146/96 a partir de orçamentação distinta daquela estabelecida no Sicro 1, por absoluta carência técnica para fundamentar, neste caso concreto, os resultados que se possa obter por meio de outro sistema, em especial o Sicro 2;
b) que sejam revistos os cálculos realizados pela Secob no processo originário desta TCE (peça 3, p. 1-61) confirmados pelo Acórdão 2948/2011-TCU-Plenário (TC Processo 005.741/2002-0) , de maneira que passem a contemplar ajuste no preço unitário do serviço 'Mistura de areia-asfalto usina à quente', em razão de a composição de preço do Sicro 1 relativa a esse item não incluir insumos imprescindíveis à realização do serviço;
c) que sejam acolhidas as alegações de defesa apresentadas pelos responsáveis para considerar insubsistente o prejuízo apontado e arquivar este processo, com amparo nos art. 212 e art. 169 inciso III, do Regimento Interno do TCU.
Portanto, da mesma forma que nos processos TC Processo 041.556/2012-7 e TC Processo 041.548/2012-4, a Unidade Técnica concluiu que deveria ser mantido o superfaturamento calculado segundo metodologia do Sicro 1. Nesse processo, a alteração pontual do orçamento de referência calculado anteriormente pela Secob, com a alteração da composição do serviço de 'mistura de areia-asfalto usinado à quente', foi suficiente para elidir o superfaturamento original. A Unidade Técnica ainda entendeu adequado calcular o superfaturamento aplicando uma única taxa de BDI, em vez de uma para remunerar serviços de conservação rodoviária e outra para serviços de construção e restauração.
III - Contrato PG 189/95 discutido nesse processo - Cálculo do superfaturamento
Conhecidos os encaminhamentos dados aos demais processos de TCE autuados em cumprimento ao item 9.1 do Acórdão 2948/2011-TCU-Plenário, será feita a análise requerida pelo Despacho de 29/6/2017 (peça 86, p. 1-2) , de modo a reavaliar o superfaturamento do Contrato PG 189/95, originalmente calculado em R$ 292.460,36 (valores históricos) .
Cabe recordar, em relação a esse superfaturamento, que no Acórdão 1635/2020-TCU-Plenário, de Relatoria do Ministro Raimundo Carreiro, o Tribunal decidiu por manter o cálculo do superfaturamento apurado no Contrato PG 164/95, segundo orçamentação de referência realizada, exclusivamente, com base no Sicro 1, por carência técnica para fundamentar a adoção de qualquer resultado que se possa obter por meio do recálculo segundo o Sicro 2.
Também, digno de nota, que as obras executadas no âmbito do Contrato PG 189/95 (peça 7, p. 31-52) , pactuado no dia 28/12/1995, foram medidas entre 29/12/1995 e 20/3/1996 (peça 8, p. 1-27) . Desse modo, da mesma forma que as decisões do TCU proferidas em relação aos Contratos PG 164/95, 146/96 e 233/96, cabe calcular o superfaturamento apurado no Contrato PG 189/95 comparando a proposta com o orçamento de referência elaborado com base exclusivamente no Sicro 1.
Ademais, de forma semelhante ao exposto por esta Unidade Técnica no âmbito dos processos TC Processo 041.548/2012-4, TC Processo 041.551/2012-5 e TC Processo 041.556/2012-7, mostra-se pertinente efetuar mudanças no orçamento de referência calculado originalmente também em relação ao Contrato PG 189/95, em que pese o esforço já empreendido pela então Secob para implementar correções nas CPUs do Sicro 1, durante o trabalho desenvolvido em 2006, no âmbito do TC Processo 005.741/2002-0 (peça 3, p. 14-16) .
Analisando o orçamento da proposta apresentada pela empresa Rodoférrea Construtora de Obras Ltda. (CNPJ 33.015.215/0001-35) , observa-se que 96,06% do superfaturamento apurado pela Secob (R$ 280.931,99 / R$ 292.460,36) foi em relação aos itens 'mistura areia-asfalto usinada quente' - R$ 42.484,04, 'execução de sub-base de solo estab. sem mistura' - R$ 77.824,77 e 'execução de base de solo estab. sem mistura' - R$ 160.623,18 (peça 1, p. 21) .
Como primeira mudança ao orçamento de referência elaborado pela Secob, foram incorporados, na composição de custo do item de 'mistura areia-asfalto usinada a quente', os insumos 'aquecedor de fluído térmico' e 'óleo combustível', uma vez que a ausência desses materiais impossibilitaria a produção de mistura areia-asfalto usinado a quente. Fazendo essas adaptações, o custo do serviço ficaria em R$ 24,43 por metro cúbico executado, em vez dos R$ 10,24/m³ calculados na inicial deste processo (peça 94, p. 1) . 
Com relação aos itens 'execução de base de solo estab. sem mistura' e 'execução de sub-base de solo estab. sem mistura', as composições de preços unitários - CPUs presentes na proposta da empresa Rodoférrea Construtora de Obras Ltda. são idênticas, com valor de R$ 13,23/m3 (peça 11, p. 34) . Para esses itens de serviços as CPU elaboradas pela antiga Secob trazem o valor de R$ 2,42/m3. Essa diferença de valores foi devida principalmente à produtividade prevista pela empresa, de 23,50 m³ por hora de execução, enquanto a Secob previu a produtividade de 100,80 m³ por hora de execução (peça 4, p. 5-6) , 90% da produtividade presente nas tabelas de referência do Sicro. 
Outra razão do sobrepreço nesses dois itens foi o elevado preço de material de base e sub-base inserido nas composições de custo da Rodoférrea Construtora de Obras Ltda. Parte disso foi devido à incorporação, pela empresa, do custo de indenização de jazida na composição do custo unitário do serviço de 'escavação e carga de material de jazida', ao preço de R$ 1,00/m³ (peça 11, p. 19) . Como visto nesta instrução, o Tribunal achou pertinente, no âmbito do Contrato 073/95, incorporar esse custo nas composições da Secob, ao custo de R$ 1,04/m³ (TC Processo 032.257/2012-0 - peça 139, p. 5-7) .
Assim, no recálculo do superfaturamento da planilha orçamentária do Contrato 189/95, foram feitas adaptações às composições unitárias dos serviços de 'execução de base de solo estab. sem mistura' e 'execução de sub-base de solo estab. sem mistura', presentes na peça 4, p. 5-6.
Os caminhões usados no transporte de água, de 6.000 litros, passaram a ser adotados nesses serviços, mas mantendo a produtividade estimada pela antiga Secob, uma vez que o caminhão tanque não é o equipamento líder da patrulha, não lhe cabendo interferir diretamente na produtividade do conjunto de equipamentos considerada na CPU. Além disso, o material L.0.05, 'escavação e carga de material de jazida', foi adaptado para incluir o custo de R$ 1,04 referente à indenização de jazida (peça 95, p. 1011) . Com essas modificações, o custo dos dois itens foi aumentado para R$ 4,47/m3, ainda inferior ao valor contratado, de R$ 13,23/m3.
Outro ponto passível de ajuste trata-se da definição da taxa de BDI a ser adotada na elaboração do orçamento de referência. Essa questão já foi discutida no âmbito do TC Processo 041.548/2012-4, conforme análise realizada nas páginas 19 e 20 da peça 95 daquele processo:
107.	Nos termos da análise inicial que subsidia este processo, optou-se por utilizar, para serviços de construção e restauração rodoviária, uma taxa única de BDI em todas as análises no valor de 33,18%, que corresponde à taxa de BDI do Sicro 1 para serviços de construção rodoviária (35,8%) , descontado o percentual referente às despesas de mobilização e desmobilização (2,62%) . Para os serviços de conservação rodoviária, mantivemos a taxa de BDI do Sicro 1, isto é, 40,5%. 
108.		A despeito de se ter utilizado dois BDIs na análise que embasou este processo, é natural no âmbito de obras rodoviárias empreendidas pelo DNIT que, para cada empreendimento, seja utilizado apenas um BDI de referência. Note-se que, no caso concreto, a contratação foi celebrada com BDI único (peça 7, p. 38) .
109.		Exceção a essa regra é possível quando se tem o fornecimento de materiais e equipamentos de natureza muito específica e de relevante materialidade no preço global do empreendimento, situação em que se evidencia a necessidade de dois BDIs (Acórdãos 2293/2010 -Relator, Ministro José Jorge, 1368/2010 - Relator, Ministro Walton Alencar Rodrigues, 1479/2010- Relator, Ministro André de Carvalho, todos do plenário) .
110.		Nesse passo, tendo como parâmetro balizador o Sicro 1, o BDI mais próprio para ser utilizado seria o BDI de obras de conservação (40,5%) em razão de a obra estar mais afeta a essa caracterização. Veja que se trata de obra emergencial, executada em dois meses (nov e dez/1995) , cujo objeto contemplava serviços de recomposição de crateras (peça 7, p. 1 a 20) , itens típicos de obras de conservação.
Uma vez que as obras objeto do Contrato PG 189/95 se assemelham àquelas objeto do Contrato discutido no âmbito do TC Processo 041.548/2021-4, é necessário adequar o orçamento do Contrato PG 189/95 para que a taxa de BDI aplicada seja a mesma tanto para os serviços de conservação quanto para os de restauração e construção rodoviária.
No refazimento do cálculo do superfaturamento do Contrato 189/95, não foram incorporados custos com transporte nas composições dos serviços 'sub-base de solo estab. granulometricamente sem mistura' e 'base de solo estabilizado granulometricamente sem mistura', uma vez que esses custos estão presentes nos itens 'transporte em caminhão basculante de 5 m³' e 'transporte especial em caminhão basculante de 4 m³', de acordo com as composições de custo unitário elaboradas pela empresa Rodoférrea Construtora de Obras Ltda. (peça 11, p. 1-20) . 
Esses ajustes pontuais (inclusão de 'aquecedor de fluído térmico' e 'óleo combustível' na composição da 'mistura areia-asfalto usinada quente'; incorporação do custo de indenização de jazida na composição 'escavação e carga de material de jazida'; uso de caminhões tanque de 6.000 litros nas composições 'sub-base de solo estab. granulometricamente sem mistura' e 'base de solo estabilizado granulometricamente sem mistura'; e uso de taxa única de BDI para remunerar os serviços típicos de conservação, construção e restauração rodoviária) reduzem o superfaturamento inicialmente calculado em R$ 292.460,36 para o valor de R$ 173.545,02 (peça 95, p. 1) . O superfaturamento apurado em relação a cada medição está resumido na peça 95, páginas 5 a 9.
Registradas essas ponderações sobre a análise orçamentária com base exclusivamente no Sicro 1, retoma-se a questão suscitada pelo MP/TCU no processo TC Processo 041.551/2012-5, relativa à aplicação de CPUs do Sicro 2, combinadas com o emprego de preços vigentes à época da licitação das obras, constantes das tabelas do Sicro1.
Essa proposta de recálculo do superfaturamento foi decorrente do reconhecimento de que seria possível que as metodologias executivas reproduzidas nas composições de serviço do Sicro 1 não fossem condizentes com as efetivamente adotadas nas obras. Também decorreu da necessidade de conferir tratamento isonômico aos responsáveis, uma vez que já havia sido requerido à SeinfraRodoviaAviação Parecer tratando desse recálculo no âmbito dos TC Processo 041.548/2012-4, TC Processo 041.554/2012-4 e TC Processo 041.556/2012-7.
Contudo, em 17/11/2020, o Parquet especializado, ao analisar Parecer da SeinfraRodoviaAviação emitido no âmbito do processo TC Processo 041.556/2012-7, manifestou-se no sentido de manter o cálculo original do superfaturamento apurado no Contrato PG 233/96, segundo orçamentação de referência realizada, exclusivamente, com base no Sicro 1 (TC Processo 041.556/2012-7, peça 127, p. 11) :
66.	Outrossim, diante da minuciosa análise técnica empreendida pela Seinfra, bem como suadetalhada contextualização sobre os sistemas de preços de obras, em especial, do Sicro 1 e 2, temoscomo devido rever a aplicação da tese defendida no Acórdão 1607/2015-TCU-Plenário a este caso concreto. Assim, acompanhamos a conclusão da Unidade Técnica no sentido de manter o cálculo original do superfaturamento apurado no Contrato PG 233/96, segundo orçamentação de referência realizada, exclusivamente, com base no Sicro 1.
67.	De fato, na avença em tela, as obras previstas foram executadas entre dezembro de 1996 e novembro de 1997, antes, portanto, de que o próprio Dnit indicasse a necessidade de atualização do seu banco de custos. Esse contexto não comporta, assim, relevante premissa considerada naqueladeliberação, que justificou a utilização de composições de custo do Sicro 2 para fins de cálculo dosuperfaturamento: a execução dos serviços no caso enfrentado se deu em sua maior parte sob avigência desse sistema, de modo que seus parâmetros melhor refletiam a realidade tecnológica domomento.
68.	Por fim, dado o período de execução do Contrato PG 233/96 e a inaplicabilidade da teseempregada no TC-Processo 041.554/2012-4, convém registrar que eventual adoção de novas tecnologias quepoderiam justificar a alteração do sistema de referência não pode ser presumida, especialmente quando as obras foram licitadas, contratadas e executadas antes da vigência do novo referencial, como é o caso. Assim, caberia aos responsáveis trazer aos autos elementos que confirmassem a antecipação do uso desses equipamentos e materiais mais avançados no período que antecede seu emprego como padrão metodológico dentro de um banco de custos. Devidamente demonstrada essa situação, não vemos impedimento para estabelecer ajustes nesse sentido. Porém, até o momento, a análise da Unidade Técnica deve prevalecer para o presente encaminhamento de mérito do processo.
Além disso, no processo TC Processo 041.548/2012-4, seguindo proposta do Parecer elaborado pela SeinfraRodoviaAviação, o Tribunal decidiu, por meio do Acórdão 1635/2020-TCU-Plenário, de Relatoria do Ministro Raimundo Carreiro, por manter o cálculo original do superfaturamento apurado no Contrato PG 164/95, segundo orçamentação de referência realizada, exclusivamente, com base no Sicro 1, por carência técnica para fundamentar a adoção de qualquer resultado que se pudesse obter por meio do recálculo segundo o Sicro 2.
Nos processos TC Processo 041.551/2012-5 e TC Processo 041.556/2012-7, Pareceres desta Unidade Técnica também propuseram que fosse desconsiderada qualquer possibilidade de se reavaliar o superfaturamento calculado nos Contratos PG 146/96 e PG 233/96, respectivamente, a partir de orçamentação distinta daquela estabelecida no Sicro 1, em razão das diversas fragilidades originadas a partir do uso de sistemas de referências cujas vigências tiveram início em momento posterior à contratação e execução das obras. 
Desta forma, diante do Acórdão 1635/2020-TCU-Plenário, de relatoria do Ministro Raimundo Carreiro, e do posicionamento do MP/TCU no âmbito do processo TC Processo 041.556/2012-7, em que foi adotada posição no sentido de manter os cálculos de superfaturamento segundo orçamentação de referência realizada exclusivamente com base no Sicro 1, e considerando os princípios da racionalidade administrativa e da economia processual, pondera-se que seja dispensável recalcular o superfaturamento verificado no Contrato 189/95 usando metodologia do Sicro 2. Assim, com as devidas escusas, nesta instrução não constou reanálise do orçamento do Contrato 189/95 nos exatos termos do Parecer de 5/9/2016 (TC Processo 041.551/2012-5 - peça 102, p. 3-5) .Todavia, buscando atender à determinação constante do despacho à peça 86, nesta oportunidade foi revisado o orçamento de referência elaborado pela antiga Secob a fim de usar as composições de preço unitário que melhor representem a execução dos serviços. Assim, de forma semelhante ao exposto por esta Unidade Especializada no âmbito dos processos TC Processo 041.548/2012-4, TC Processo 041.551/2012-5 e TC Processo 041.556/2012-7, mostrou-se pertinente efetuar mudanças pontuais no orçamento de referência calculado originalmente também em relação ao Contrato PG 189/95. Tais ponderações reclamam serem efetivadas mesmo considerando o esforço já empreendido pela então Secob para implementar correções nas CPUs do Sicro 1, durante o trabalho desenvolvido em 2006, no âmbito do TC Processo 005.741/2002-0 (peça 3, p. 14-15) 
Assim, vale enfatizar que nesta oportunidade foi revisado o orçamento de referência elaborado pela antiga Secob, culminando na diminuição do superfaturamento inicialmente calculado, de R$ 292.460,36 para o valor de R$ 173.545,02 (peça 95, p. 1) , que representa 15,44% da amostra analisada, que, por sua vez, representa 100% do valor total medido no contrato 189/95, excluindo os gastos com aquisição e transporte de materiais betuminosos.
III.1 - Contrato PG 189/95 - Responsabilização
Finalmente, com relação às responsabilizações, na instrução presente na peça 80, a antiga Secex/MA propôs julgar irregulares as contas de: Antônio Máximo da Silva Filho, ex-Chefe de Setor no 15° DRF/DNER, responsável por examinar a proposta da empresa Rodoférrea Construtora de Obras Ltda., a fim de confirmar se estava compatível com os preços praticados pelo DNER; José Ribamar Tavares, ex-Chefe do 15° DRF/DNER, responsável por aceitar a proposta e encaminhá-la à Diretoria de Engenharia Rodoviária; Francisco Augusto Pereira Desideri, ex-Chefe da Divisão de Construção do DNER, responsável por aceitar a proposta e encaminhá-la à Diretoria de Engenharia Rodoviária do DNER;  Wolney Wagner de Siqueira, ex-Diretor de Engenharia Rodoviária do DNER, responsável por aceitar a proposta e encaminhá-la ao Conselho Administrativo do DNER; e Raymundo Tarcísio Delgado, ex-Diretor-Geral do DNER, responsável por  ratificar a dispensa e autorizar a contratação da empresa, condenando-os, em solidariedade com Giovano Conrado Fantin e DM Construtora de Obras Ltda., respectivamente sócio-administrador e sucessora empresarial da pessoa jurídica Rodoférrea Construtora de Obras Ltda., a recolher o valor do superfaturamento apurado aos cofres do Tesouro Nacional.
A fim de conferir uniformidade às decisões proferidas no âmbito dos processos de TCE autuados em cumprimento ao item 9.1 do Acórdão 2948/2011-TCU-Plenário, de relatoria do Ministro José Múcio Monteiro, deve ser excluída a responsabilidade em relação aos Srs. Francisco Augusto Pereira Desideri, Wolney Wagner de Siqueira e Raymundo Tarcísio Delgado.
O Sr. Francisco Augusto Pereira Desideri teve sua responsabilidade excluída nos processos TC Processo 032.257/2012-0 (PG 073/95) e TC Processo 041.557/2012-3 (PG 257/96) , por ter sido considerado que o ocupante do cargo de Chefe da Divisão de Construção do DNER não praticou conduta irregular; no TC Processo 041.555/2012-0 (PG 234/96) , foi considerado que houve prejuízo ao contraditório e ampla defesa do responsável; e no TC Processo 041.559/2012-6 (PG 141/99) , onde o dano foi eliminado. No processo TC 043.938/2012-4 (PG 249/96) as suas contas foram consideradas iliquidáveis.
O Sr. Wolney Wagner de Siqueira teve sua responsabilidade excluída no processo TC Processo 041.557/2012-3 (PG 257/96) , por ter sido considerado que não cabia a ele, dentro dos vários setores que compunham a cadeia de aprovação dos atos dentro da antiga autarquia, a conferência em pormenores acerca da compatibilidade dos valores orçados com o Sicro; no TC Processo 041.555/2012-0 (PG 234/96) , foi considerado que houve prejuízo ao contraditório e ampla defesa do responsável; e no TC Processo 043.938/20124 (PG 249/96) as suas contas foram consideradas iliquidáveis.
Já o Sr. Raymundo Tarcísio Delgado teve sua responsabilidade excluída no processo relacionado ao Contrato PG 073/95, por ter sido considerado que não cabia ao ocupante do cargo de Diretor-Geral do DNER a conferência em pormenores acerca da compatibilidade dos valores orçados com o Sicro. Pelo mesmo motivo outro ocupante desse cargo teve sua responsabilidade excluída nos processos relacionados aos Contratos PG 141/99 e PG 257/96. 
Já o Sr. Antônio Máximo da Silva Filho, ex-Chefe de Setor no 15° DRF/DNER, foi o responsável por examinar a proposta da empresa Rodoférrea Construtora de Obras Ltda., a fim de confirmar se estava compatível com os preços praticados pelo DNER, não devendo ser excluído da relação processual (peça 7, p. 16) .
Será mantida a proposta do MP/TCU e da antiga Secex/MA quanto ao julgamento das contas do Sr. José Ribamar Tavares como irregulares. Esse responsável, falecido em 9/6/2015 (peça 92) , teve ainda suas contas julgadas irregulares nos processos relacionados aos Contratos PG 234/96 e 257/96.
Cumpre informar, contudo, que no processo relacionado ao Contrato PG 073/95, foi considerado que não cabia a ocupante do cargo de Chefe do 15° DRF/DNER a conferência em pormenores acerca da compatibilidade dos valores orçados com o Sicro. Já no processo relacionado ao Contrato PG 141/99, a conduta do ocupante do cargo, de aceitar a proposta e emitir despacho encaminhando o processo de contratação para o DNER em Brasília, foi considerado insuficiente para ocasionar sua responsabilização em relação ao débito encontrado (TC Processo 041.559/2012-6 - peça 121, p. 14) .
Além disso, no âmbito do processo TC Processo 041.556/2012-7, em razão do falecimento do Sr. José Ribamar Tavares, em 9/6/2015, o MP/TCU entendeu ser inadequado a citação do seu espólio naquela fase processual, uma vez que o longo transcurso de tempo desde a execução da avença configuraria prejuízo à ampla defesa e ao contraditório dos seus representantes, caso chamados aos autos pela primeira vez (TC Processo 041.556/2012-7 - peça 127, p. 12) . Não houve objeções, contudo, no processo TC Processo 041.556/2012-7, ao julgamento pela irregularidade das contas daquele responsável.
Dessa forma, mantendo a uniformidade das decisões anteriores, será proposto julgar irregulares as contas do Sr. José Ribamar Tavares, citado em 10/5/2013 por débito, a valores originais, de R$  292.460,36 . Nessa esteira, cabe observar que o TCU já emitiu  posicionamento sobre julgamento de contas em caso de falecimento do responsável por meio do Acórdão 3088/2019-TCU-Segunda Câmara, de relatoria do Ministro Aroldo Cedraz, em que foi estabelecido que quando o falecimento do responsável pelas contas ocorre após a apresentação da defesa, como no caso em tela, considera-se válida a citação e satisfeito o princípio do contraditório e ampla defesa, sem prejuízos à validade do julgamento das contas. Seguindo ainda o entendimento do MP/TCU no âmbito do processo TC Processo 041.556/2012-7, diante da adiantada fase deste processo e da citação do responsável, também será proposto não realizar a citação do espólio. 
Ademais, conforme trecho do voto condutor do Acórdão 377/2017-TCU-Plenário, de relatoria do Ministro Bruno Dantas 'o herdeiro ou os sucessores, caso tenha havido a partilha, passam a ocupar a posição do de cujus no processo de tomada de contas especial, respondendo pelo ressarcimento do dano ao erário, de natureza indenizatória, até o limite do patrimônio transferido'. Assim, a condenação pelo débito do falecido deve ser direcionada ao seu espólio. 
Cumpre observar que já foi autuado o processo de Cobrança Executiva TC Processo 041.555/2012-0 buscando reaver do Sr. José Ribamar Tavares o dano ao erário constatado na execução do Contrato PG 234/96, de R$ 3.522.814,92 (valor corrigido em 20/7/2018) . 
Já em relação às empresas citadas, de acordo com proposta de mérito da antiga Secex/MA (peça 80, p. 22) e com o Parecer do MP/TCU elaborado em 23/2/2016 (peça 84, p. 1) , será proposto o julgamento pela irregularidade das contas da empresa DM Construtora de Obras Ltda. (CNPJ 76.483.726/0001-94) , que incorporou a extinta empresa Rodoférrea Construtora de Obras Ltda. (CNPJ 33.015.215/0001-35) , condenando-a, em solidariedade com os Srs. Antônio Máximo da Silva Filho e o Espólio do Sr. José Ribamar Tavares, ao pagamento do débito decorrente de superfaturamento.
Também de acordo com Parecer do MP/TCU elaborado em 23/2/2016, será proposto não incluir o Sr. Giovano Conrado Fantin, neste momento, na relação processual, uma vez que não há evidências de que o referido sócio administrador da empresa Rodoférrea Construtora de Obras Ltda. e da sua sucessora, a DM Construtora de Obras Ltda., utilizou da autonomia patrimonial das empresas para praticar fraude ou abuso de direito, não sendo adequado, com as informações atualmente disponíveis, desconsiderar a personalidade jurídica das empresas para atingir o patrimônio daquele sócio (peça 84, p. 1) .
Em relação à definição de responsabilização, após a instrução de mérito elaborada pela Secex/MA (peça 80) , o Sr. Wolney Wagner de Siqueira apresentou pedido para fosse considerado que houve prejuízo ao contraditório e ampla defesa do responsável, de forma semelhante ao decidido no TC Processo 041.557/2012-3 (peça 85, p. 1-4) . Além disso, foi solicitado que as notificações aos seus procuradores fossem realizadas em novo endereço (peça 85, p. 5) .
Já o Sr. Francisco Augusto Pereira Desideri apresentou, nas peças 90 e 91, documentação semelhante à apresentada nas peças 123 e 124 do processo TC Processo 041.556/2012-7 e nas peças 127 e 128 do processo TC Processo 041.548/2012-4. Nessa documentação, o responsável afirma que: 
houve prejuízo ao seu direito de contraditório e ampla defesa;
para a responsabilização de agentes públicos é exigida a presença de dolo ou erro grosseiro, elemento ausente do caso concreto em relação ao responsável;
não analisou propostas e apenas emitiu despacho de mero expediente, para encaminhar o processo até a Diretoria de Engenharia Rodoviária do DNER, fazendo com que não houvesse nexo entre sua conduta e o sobrepreço; 
não cabia ao ocupante do seu cargo, de acordo com a Resolução DNER 144/1996, qualquer ato decisório que poderia resultar na contratação de itens com sobrepreço; 
a partir de 1994, ocorreram mudanças no consumo e custo de equipamentos, principalmente os usados nas composições dos serviços de terraplanagem, que resultaram na diminuição drástica dos preços de serviços;
deveria ter sido incorporado no custo de brita comercial o custo de transporte deste item desde o município usado pela Secob como referência de preços, no caso, Fortaleza/CE;
apesar de o caso concreto não ser igual ao exposto no Tema n. 899 - repercussão geral reconhecida, é cristalina uma atual tendência de mudança de posicionamento quanto à prescrição das cobranças efetuadas durante os processos de Tomada de Conta Especial.
Como visto, o Tribunal já decidiu por excluir a culpa deste responsável, tanto por ter concordado que sua conduta não foi irregular, caso dos processos TC Processo 032.257/2012-0 e TC Processo 041.557/2012-3, quanto confirmando que houve prejuízo ao contraditório e ampla defesa do responsável, caso do processo TC Processo 041.555/2012-0.
Na instrução de mérito da Secex/MA já foram analisados os argumentos de que o Sicro 1 era um sistema meramente referencial do DNER, além de frágil e baseado em condições gerais abstratas, divorciadas das atinentes aos reais serviços e obras (peça 80, p. 14-16) . O argumento disposto na letra 'e', de que os custos de equipamentos foram diminuídos sem explicação em 1994, é apenas mais um a questionar esse sistema de custos como referencial para cálculo de sobrepreço. Além disso, esse argumento não diminui a responsabilidade do setor que analisou a proposta com sobrepreço, uma vez que as modificações do Sicro 1 já eram conhecidas quando da análise da proposta da empresa Rodoférrea, de dezembro de 1995.
No argumento constante no item 'f', o responsável contesta a representatividade do preço de brita comercial adotado no orçamento de referência, ao alegar que o preço da brita comercial adotado pela Secob (considerando o preço praticado na cidade de Fortaleza/CE) deveria ser aumentado a fim de incorporar os custos de transporte desde Fortaleza/CE até o local de execução das obras. 
Esse argumento já foi analisado no âmbito dos processos TC Processo 041.557/2012-3 e TC Processo 041.551/2012-5. Nesses dois processos, a Unidade Técnica apresentou a posição de que não haveria razoabilidade ou racionalidade em incluir um custo de transporte de mais de mil quilômetros para levar brita de Fortaleza/CE até o local de execução das obras, e de que o uso de preços pesquisados em outras metrópoles não poderia, por si só, ser considerado como óbice à confiabilidade das estimativas dos preços dos insumos utilizados na obra (TC Processo 041.551/2012-5, peça 116, p. 7-8) . Esse entendimento foi acolhido no Acórdão 1266/2019-TCU-Plenário, de relatoria do Ministro Augusto Nardes. Além disso, no caso concreto, vemos que a Secob utilizou como preço para a brita comercial o mesmo valor presente nas composições da proposta da empresa Rodoférrea (peça 11, p. 12) .
Finalmente, o MP/TCU emitiu Parecer no qual analisou a arguição da matéria suscitada pelo Sr. Francisco Augusto Pereira Desideri no argumento trazido na letra 'g' (TC Processo 041.556/2012-7, peça 127) , em razão da repercussão geral admitida pelo Supremo Tribunal Federal no Recurso Extraordinário 636.886 (tema 899) . A decisão desse julgamento foi publicada em 20/4/2020, enunciando-se a tese de que 'é prescritível a pretensão de ressarcimento ao erário fundada em decisão de Tribunal de Contas'. 
No seu Parecer, o MP/TCU defendeu a tese de que deveria ser adotado o mesmo marco normativo prescricional, previsto na Lei 9.873/1999, tanto para a pretensão punitiva do Tribunal quanto para a sua pretensão de ressarcimento do dano ao erário.
O Parecer do MP/TCU ainda não foi analisado. De todo modo, vale assentar que, no momento, é jurisprudência pacífica no Tribunal a orientação de que a pretensão de ressarcimento ao erário é imprescritível. Além disso, com relação à ocorrência da prescrição da pretensão punitiva dos responsáveis julgados por este Tribunal, foi aprovado, por meio do Acórdão 1441/2016-TCU-Plenário, cujo redator foi o Ministro Walton Alencar Rodrigues, incidente de uniformização de jurisprudência, que firmou entendimento de que a matéria se subordina ao prazo prescricional de dez anos indicado no art. 205 do Código Civil, contado a partir da data de ocorrência da irregularidade a ser sancionada.
No presente caso, proposta com sobrepreço foi aceita em dezembro de 1995, e os pagamentos pelos serviços superfaturados ocorreram entre fevereiro e julho de 1996 (peça 80, p. 22) .
Por meio de despacho de 18/6/2002, foi autorizado a realização das audiências aos Srs. Antônio Máximo da Silva Filho e José Ribamar Tavares por diversas irregularidades observadas no Contrato PG 189/95, entre elas a existência de superfaturamento de R$ 77.787,07 a valores originais (TC Processo 005.741/2002-0 - peça 4, p. 5, 12 e 36) . Portanto, antes do transcurso de dez anos foi interrompida a contagem do prazo de prescrição em relação a esses responsáveis. Contudo, desde essa interrupção passaram-se mais de dez anos, de forma que houve prescrição da pretensão punitiva do Tribunal em relação a eles.
No âmbito deste processo, foi autorizada a citação dos Srs. Francisco Augusto Pereira Desideri, Raymundo Tarcísio Delgado e Wolney Wagner de Siqueira, além da empresa Rodoférrea Construtora de Obras Ltda., apenas em 26/11/2012, mais de dez anos após os atos irregulares, de forma que houve prescrição da pretensão punitiva do Tribunal em relação a esses responsáveis.
CONCLUSÃO
Essa instrução tem como um de seus objetivos cumprir a determinação constante em Despacho de 29/6/2017 do Ministro Relator, José Múcio Monteiro (peça 86, p. 1-2) , que determinou a reavaliação do valor do débito presente na instrução de mérito da Secex/MA (peça 80) , calculado pela antiga Secob usando a metodologia do Sicro 1, avaliando se os novos valores, a serem obtidos a partir da aplicação da metodologia de cálculo do débito proposta pelo MP/TCU no âmbito do TC Processo 041.551/2012-5, expressariam realidade distinta das conclusões anteriores lançadas nos autos e se estariam associados, efetivamente, a fundamentos que autorizassem sua repercussão sobre a análise de mérito desta TCE.
No processo TC Processo 041.551/2012-5, relativo ao Contrato PG 146/96, o MP/TCU entendeu ser possível que a metodologia de orçamentação do Sicro 2 poderia refletir melhor a situação vivenciada na execução dos serviços. Assim, o MP/TCU propôs ao Tribunal que enviasse os autos à Unidade Especializada para que essa realizasse análises complementares, de modo a aplicar, nas composições do Sicro 2, os preços dos insumos pesquisados no âmbito do Sicro 1. Essa proposta de recálculo do superfaturamento usando metodologia do Sicro 2 foi estendida aos processos TC Processo 033.709/2012-2, TC Processo 043.940/2012-9, TC Processo 041.548/2012-4, TC Processo 041.554/2012-4 e TC Processo 041.556/2012-7 (itens 13-16) .
Não obstante, no processo TC Processo 041.548/2012-4, seguindo Parecer desta Secretaria de Fiscalização de Infraestrutura Rodoviária e de Aviação Civil, o Tribunal decidiu, por meio do Acórdão 1635/2020-TCU-Plenário, de Relatoria do Ministro Raimundo Carreiro, por manter o cálculo original do superfaturamento apurado no Contrato PG 164/95, segundo orçamentação de referência realizada, exclusivamente, com base no Sicro 1, por carência técnica para fundamentar a adoção de qualquer resultado que se pudesse obter por meio do recálculo segundo o Sicro 2 (itens 48-49) .
Nos processos TC Processo 041.551/2012-5 e TC Processo 041.556/2012-7, também consta em Pareceres desta Secretaria de Fiscalização de Infraestrutura Rodoviária e de Aviação Civil que fosse desconsiderada qualquer possibilidade de se reavaliar o superfaturamento calculado nos Contratos PG 146/96 e PG 233/96, respectivamente, a partir de orçamentação distinta daquela estabelecida no Sicro 1, em razão das diversas fragilidades originadas a partir do uso de sistemas de referências cujas vigências tiveram início em momento posterior à contratação e execução das obras (itens 61-62) . 
Dessa forma, diante da decisão do Tribunal, acompanhando Voto do Relator Ministro Raimundo Carreiro, que determinou o cálculo do superfaturamento segundo orçamentação de referência realizada exclusivamente com base no Sicro 1 e considerando os princípios da racionalidade administrativa e da economia processual, pondera-se que seja dispensável recalcular o superfaturamento verificado no Contrato 189/95 usando metodologia do Sicro 2. Assim, com as devidas escusas, nesta instrução não constou reanálise do orçamento do Contrato 189/95 nos exatos termos determinados no despacho de 29/6/2017 (itens 64-65) .
Contudo, a essência do pedido do MP/TCU foi atendida, uma vez que o orçamento de referência calculado pela Secob foi reanalisado, de forma a usar as composições que melhor representem a execução dos serviços. Dessa forma, em relação aos cálculos realizados pela Secob, foi observado a necessidade de realizar ajustes nas composições de 'mistura areia-asfalto usinada quente', 'sub-base de solo estab. granulometricamente sem mistura' e 'base de solo estabilizado granulometricamente sem mistura', além de corrigir a taxa de BDI usada para remunerar os serviços típicos de construção e restauração rodoviária, de forma que o superfaturamento inicialmente calculado em R$ 292.460,36, a valores originais, foi reduzido para R$ 173.545,02 (itens 68-76) .
Assim sendo, em resposta ao questionamento constante no despacho do então Relator, Ministro José Múcio Monteiro (peça 86) , o Parecer desta SeinfraRodovia é no sentido de que os novos valores obtidos a partir da revisão do orçamento de referência calculado pela antiga Secob expressam realidade distinta das conclusões anteriores lançadas nos autos e repercutem sobre a análise de mérito desta TCE.
Diante desse Parecer e em que pese a responsabilidade deste processo ser atualmente da SecexTCE, considerando que já consta nos autos proposta de mérito emitida pela extinta Secex-MA, peça 80, entende-se oportuno e por economia processual, desde já, submeterem-se os autos à consideração superior, propondo encaminhamento alternativo ao constante da peça 80, p. 1-26.
Nesse sentido, após o recálculo do valor de superfaturamento, buscou-se detalhar as questões referentes às responsabilizações propostas pela antiga Secex/MA, objetivando conferir uniformidade àquele encaminhamento com as decisões proferidas no âmbito dos processos de TCE autuados em cumprimento ao item 9.1 do Acórdão 2948/2011-TCU-Plenário, de relatoria do Ministro José Múcio Monteiro.
Disso, conforme análise constante nos itens 85-88 e 97-100, concluiu-se por excluir as responsabilidades atribuídas nestes autos aos Srs. Francisco Augusto Pereira Desideri, Raymundo Tarcísio Delgado e Wolney Wagner de Siqueira.
Ademais, se entendeu ainda por ajustar a proposta de encaminhamento da Secex/MA de modo a aceitar parcialmente as alegações de defesa apresentadas pelos Srs. Antônio Máximo da Silva Filho e José Ribamar Tavares, e pela empresa DM Construtora de Obras Ltda., sucessora da extinta empresa Rodoférrea Construtora de Obras Ltda., uma vez que os argumentos de defesa não lograram afastar, por completo, o débito imputado aos responsáveis. De resto, inexistem nos autos elementos que demonstrem a boa-fé ou a ocorrência de outros excludentes de culpabilidade. Desse modo, cabe, desde logo, julgar suas contas como irregulares, nos termos do art. 16, III, 'c' da Lei 8.443/1992 e do art. 202, § 6°, do Regimento Interno/TCU, e condenar os responsáveis em débito, conforme disposto nos itens 89-96 desta instrução.
Por fim, neste processo foi ainda apurado que está prescrita a pretensão punitiva do Tribunal (itens 106-109) . Além disso, uma vez que foi apurado débito neste processo, será proposto o encaminhamento de cópia da deliberação ao Procurador-Chefe da Procuradoria da República no Estado do Maranhão, nos termos do § 3º do art. 16 da Lei 8.443/1992 c/c o § 7º do art. 209 do Regimento Interno do TCU.
PROPOSTA DE ENCAMINHAMENTO
Ante todo o exposto, submetem-se os autos à consideração superior, propondo, em alternativa ao encaminhamento constante da peça 80, p. 1-26:
	a)	excluir a responsabilidade dos Srs. Francisco Augusto Pereira Desideri (CPF XXX.929.347-XX) , Raymundo Tarcísio Delgado (CPF XXX.630.026-XX) e Wolney Wagner de Siqueira (CPF XXX.432.201-XX) nestes autos;
	b) julgar, com fundamento nos arts. 1º, inciso I, 16, inciso III, alíneas 'b' e 'c', 19, caput, e 23, inciso III, alínea 'a', da Lei 8.443/1992, c/c os arts. 1º, inciso I, 209, incisos II e III, 210 e 214, inciso III, alínea 'a', do Regimento Interno/TCU, irregulares as contas dos Srs. Antônio Máximo da Silva Filho (CPF XXX.328.803-XX) e José Ribamar Tavares (CPF XXX.885.043-XX) e da empresa DM Construtora de Obras Ltda. (CNPJ 76.483.726/0001-94) ;
	c) com fundamento nos arts. 1º, inciso I, 209, incisos II e III e 210, do Regimento Interno/TCU, condenar, em solidariedade, o Sr. Antônio Máximo da Silva Filho (CPF XXX.328.803-XX) , o Espólio do Sr. José Ribamar Tavares (CPF XXX.885.043-XX) e a empresa DM Construtora de Obras Ltda. (CNPJ 76.483.726/0001-94) , sucessora da extinta empresa Rodoférrea Construtora de Obras Ltda. (CNPJ 33.015.215/0001-35) , ao pagamento das importâncias abaixo discriminadas, atualizadas monetariamente e acrescidas dos juros de mora calculados desde as datas especificadas até a efetiva quitação, fixando-lhes o prazo de 15 (quinze) dias, a conta da notificação, para comprovar perante este Tribunal, nos termos do art. 214, inciso III, alínea 'a', do Regimento Interno, o recolhimento da referida quantia aos cofres do Departamento Nacional de Infraestrutura de Transporte - DNIT, na forma prevista na legislação em vigor:
	TIPO DE OPERAÇÃO
	VALOR ORIGINAL (R$) 
	DATA DA OCORRÊNCIA

	Débito
	119.589,56
	12/2/1996

	Débito
	81.695,99
	23/7/1996

	Crédito
	27.740,56
	22/11/1996

         Valor atualizado, com juros, até 3/10/2021: R$ 2.349.647,77
g) autorizar, desde logo, nos termos do art. 28, inciso II, da Lei 8.443/1992, a cobrança judicial das dívidas dos responsáveis, caso não atendidas as notificações;
h) encaminhar cópia da deliberação ao Procurador-Chefe da Procuradoria da República no Estado do Maranhão, nos termos do § 3º do art. 16 da Lei 8.443/1992 c/c o § 7º do art. 209 do Regimento Interno do TCU, para adoção das medidas cabíveis, destacando que o relatório e o voto que fundamentam a deliberação ora encaminhada podem ser acessados por meio do endereço eletrônico www.tcu.gov.br/acordaos e que, caso haja interesse, o Tribunal pode enviar-lhe cópia desses documentos sem qualquer custo."
É o Relatório.

Felipe Furtado Morais (142.387/OAB-RJ) e Vivian Valle D Ornellas (150002/OAB-RJ), representando Francisco Augusto Pereira Desideri; David Levistone da Silva e Souza (11.750/OAB-GO) e David Levistone da Silva e Souza Junior (29.271/OAB-GO), representando Wolney Wagner de Siqueira; Roger Santos Ferreira (29.960/OAB-PR), representando Dm Construtora de Obras Ltda.

Procurador Marinus Eduardo De Vries Marsico

TOMADA DE CONTAS ESPECIAL. PROCESSO INSTAURADO POR DETERMINAÇÃO DO ACÓRDÃO 2.948/2011-TCU-PLENÁRIO (TC005.741/20020). OBRAS DE RESTAURAÇÃO E CONSERVAÇÃO EM RODOVIA FEDERAL NO ESTADO DO MARANHÃO. INDÍCIOS DE SUPERFATURAMENTO. CITAÇÕES. VERIFICAÇÃO DE PRESCRIÇÃO INTERCORRENTE PREVISTA NO ART. 8º DA RESOLUÇÃO TCU 344/2022. ARQUIVAMENTO. A data de início da contagem do prazo prescricional na hipótese em que os fatos foram constatados em fiscalização do TCU (Resolução TCU 344/2022, art. 4º, IV) deve ser a da juntada do relatório de fiscalização aos autos do processo.

TOMADA DE CONTAS ESPECIAL (TCE)

Secex/MA (extinta) e SeinfraRodoviaAviação

Este processo trata de tomada de contas especial instaurada por determinação deste Tribunal por meio do item 9.1 do Acórdão 2948/2011-TCU-Plenário, relator Ministro José Múcio Monteiro (TCProcesso 005.741/20020, auditoria) , que tratou de diversas obras de restauração e conservação em onze trechos de rodovias federais no Estado do Maranhão.
2. O presente processo cuida especificamente de ocorrências relativas ao Contrato PG 189/95, celebrado entre o então 15º Distrito Rodoviário Federal do Departamento Nacional de Estradas de Rodagem, atual Superintendência do Departamento Nacional de Infraestrutura de Transportes no Maranhão, e a empresa Rodoférrea Construtora de Obras Ltda., tendo como objeto a execução de obras e serviços emergenciais na Rodovia BR-222/MA, trecho entroncamento MA-226 (Fazendinha) - divisa MA/PA (Rio Itinga) , segmento km 293,60 ao km 354,80.
3. Os indícios de superfaturamento, estimados, à época, em R$ 77.787,07 (novembro de 1995, peça 3, p. 13 e peça 8, p. 64) , foram verificados inicialmente na Fiscalização 35/2002, realizada pela então Secex/MA.
4. Ainda no âmbito do TCProcesso 005.741/20020, a hoje extinta Secob, instada a se manifestar, entendeu que o valor histórico do superfaturamento deveria ser de R$ 292.460,36 (novembro de 1995) , que representaria um acréscimo indevido de 35,17% no valor total da avença. 
5. Como resultado do exame das alegações de defesa dos responsáveis, bem como de novos elementos apresentados posteriormente, a então Secex/MA propôs julgar irregulares as contas de oito deles, com a imputação de débito e a aplicação de multa (peças 80-82) .
6. O Ministério Público manifestou-se, à época, pela exclusão de um dos responsáveis do processo (peça 84) .
7. Em outros feitos correlatos, o então relator havia acolhido sugestão da Procuradoria, que defendeu a necessidade de recálculo do débito. Dessa forma, o presente processo também foi encaminhado para a SeinfraRodoviaAviação, para que, segundo o então relator, os processos tivessem instrução uniforme (peça 86) .
8. Realizado esse novo cálculo, a SeinfraRodoviaAviação (peças 98-100) , com a anuência do Ministério Público (peça 101) , propõe: (i) excluir a responsabilidade de Francisco Augusto Pereira Desideri, Raymundo Tarcísio Delgado e Wolney Wagner de Siqueira; (ii) julgar irregulares as contas de Antônio Máximo da Silva Filho, José Ribamar Tavares e da empresa DM Construtora de Obras Ltda.; e (iii)  condenar, em solidariedade, Antônio Máximo da Silva Filho, o Espólio de José Ribamar Tavares e a empresa DM Construtora de Obras Ltda., sucessora da extinta Rodoférrea Construtora de Obras Ltda., ao pagamento do débito apurado (de R$ 2.349.647,77, valor atualizado, com juros, até 3/10/2021) .
9. Inicio minha análise com o exame da prescrição, tendo em vista a recente edição da Resolução TCU 344/2022, que regulamenta o tema no âmbito deste Tribunal.
10. Conforme o art. 4º da norma, reproduzido a seguir, em casos como o que se analisa, a contagem do prazo prescricional deve partir da data em que o TCU tomou conhecimento da irregularidade em fiscalização que realizou:
"Art. 4º O prazo de prescrição será contado:
I - da data em que as contas deveriam ter sido prestadas, no caso de omissão de prestação de contas;
II - da data da apresentação da prestação de contas ao órgão competente para a sua análise inicial;
III - do recebimento da denúncia ou da representação pelo Tribunal ou pelos órgãos de controle interno, quanto às apurações decorrentes de processos dessas naturezas;
IV - da data do conhecimento da irregularidade ou do dano, quando constatados em fiscalização realizada pelo Tribunal, pelos órgãos de controle interno ou pelo próprio órgão ou entidade da Administração Pública onde ocorrer a irregularidade;
V - do dia em que tiver cessado a permanência ou a continuidade, no caso de irregularidade permanente ou continuada." (Grifos acrescidos) 
11. As ocorrências no Contrato PG 189/95 foram constatadas, a princípio, em auditoria efetuada pela extinta Secex/MA, cujo relatório foi juntado aos autos do referido TCProcesso 005.741/20020 em 9/5/2002 (peça 2, p. 48, daqueles autos) . Assinalo que, de acordo com meu entendimento, expresso no voto condutor do recente Acórdão 6867/2022-TCU-Segunda Câmara, a data de início da contagem do prazo prescricional na hipótese em que os fatos foram constatados em fiscalização do TCU (Resolução TCU 344/2022, art. 4º, IV) deve ser a da juntada do relatório de fiscalização ao processo.
12. A esse respeito, cabe ressaltar que, para efeito de análise de prescrição, a escolha do início da contagem entre o começo da fiscalização ou a data da juntada do relatório será indiferente na quase totalidade dos casos, visto que os períodos das fiscalizações são relativamente exíguos. Nas hipóteses em que a contagem estiver próxima do fim do prazo prescricional, por certo, haverá a possibilidade de se averiguar com mais acurácia, a data mais precisa da constatação das irregularidades.
13. No que concerne às causas de interrupção do prazo prescricional, destaco que o art. 5º da referida resolução prevê o seguinte:
"Art. 5º A prescrição se interrompe:
I - pela notificação, oitiva, citação ou audiência do responsável, inclusive por edital; 
II - por qualquer ato inequívoco de apuração do fato;
III - por qualquer ato inequívoco de tentativa de solução conciliatória; 
IV - pela decisão condenatória recorrível.
 (...) " (Grifos acrescidos) 
14. Apresento, a seguir, atos e fatos processuais observados no TCProcesso 005.741/20020 e no presente feito, que interromperam a contagem que se iniciou em 9/5/2002:
a)  22/3/2005 - despacho do Ministro Relator para manifestação do MP/TCU (peça 5, p. 48, do TCProcesso 005.741/20020) , logo após período de exame das razões de justificativa pela Unidade Técnica, com extenso número de ajustes e responsáveis envolvidos na ação de controle, cuja etapa de análise finalizou em 16/3/2005 (peça 99, p. 17) , "por qualquer ato inequívoco de apuração do fato" (art. 5º, II) ;
b)  15/7/2005 - emissão de parecer pelo Parquet nos autos (peça 5, p. 53, do TCProcesso 005.741/20020) , "por qualquer ato inequívoco de apuração do fato" (art. 5º, II) ;
c)  21/7/2005 - despacho do Ministro Relator em que encaminha os autos à então Secob para manifestação (peça 99, p. 18, do TCProcesso 005.741/20020) , "por qualquer ato inequívoco de apuração do fato" (art. 5º, II) ;
d)  14/12/2006 - instrução da Secob, com confirmação da ocorrência de superfaturamento (peça 100, p. 30, do TCProcesso 005.741/20020) , "por qualquer ato inequívoco de apuração do fato" (art. 5º, II) ;
e)  12/11/2007 - proposta da Secex/MA para a autuação de diversas tomadas de contas especiais, inclusive para o Contrato PG-233/96 (peça 118, p. 3, do TCProcesso 005.741/20020) , "por qualquer ato inequívoco de apuração do fato" (art. 5º, II) ;
f)  5/10/2009 - após manifestações da Secob e da Secex/MA em relação a outros contratos, foi apresentada proposta final de encaminhamento da Secex/MA, incluindo a reiteração da sugestão para a criação de apartados de TCEs específicas para cada contrato com indícios de dano no âmbito do TC005.741/2002-0 (peça 120, p. 59, do TCProcesso 005.741/20020) ;
g)  2/12/2009 - emissão de parecer pelo MP/TCU (peça 120, p. 62, do TCProcesso 005.741/20020) , "por qualquer ato inequívoco de apuração do fato" (art. 5º, II) ;
h)  9/11/2011 - proferimento do Acórdão 2948/2011-TCU-Plenário, relator Ministro José Múcio, que, entre outras medidas, determinou a criação de apartados de tomadas de contas especiais para os contratos relacionados na deliberação, "pela decisão condenatória recorrível" (art. 5º, IV) ;
i)  maio de 2013 a janeiro de 2014 - avisos de recebimento dos ofícios de citação dos responsáveis (peças 24, 31, 34, 60, 61 e 62 do TC-Processo 033.709/2012-2) , "pela notificação, oitiva, citação ou audiência do responsável" (art. 5º, I) ;
j)  22/9/2015 - instrução de mérito da Secex/MA com análise das alegações de defesa apresentadas (peças 80-82 do TC-Processo 033.709/2012-2) , "por qualquer ato inequívoco de apuração do fato" (art. 5º, II) ;
k)  3/3/2016 - emissão de parecer pelo MP/TCU (peça 84 do TC-Processo 033.709/2012-2) , "por qualquer ato inequívoco de apuração do fato" (art. 5º, II) ;
l)  29/6/2017 - despacho do Ministro Relator em que requer exame da SeinfraRodoviaAviação (peça 86 do TC-Processo 033.709/2012-2) , "por qualquer ato inequívoco de apuração do fato" (art. 5º, II) ;
m)  23/2/2022 - instrução da SeinfraRodoviaAviação (peças 98-100 do TC-Processo 033.709/2012-2) , para cumprimento do despacho do então Relator, "por qualquer ato inequívoco de apuração do fato" (art. 5º, II) .
15. Em virtude desses eventos, é possível concluir, com segurança, que não houve a prescrição de cinco anos prevista no art. 2º da Resolução TCU 344/2022. 
16. Entretanto, observo ter havido um lapso temporal superior a três anos de paralisação do processo estabelecidos na resolução para que seja reconhecida a prescrição intercorrente. O art. 8º da Resolução TCU 344/2022 trata do assunto:
"Art. 8º Incide a prescrição intercorrente se o processo ficar paralisado por mais de três anos, pendente de julgamento ou despacho, sem prejuízo da responsabilidade funcional decorrente da paralisação, se for o caso. 
§ 1º A prescrição intercorrente interrompe-se por qualquer ato que evidencie o andamento regular do processo, excetuando-se pedido e concessão de vista dos autos, emissão de certidões, prestação de informações, juntada de procuração ou subestabelecimento e outros atos que não interfiram de modo relevante no curso das apurações.
§ 2º As causas impeditivas, suspensivas e interruptivas da prescrição principal também impedem, suspendem ou interrompem a prescrição intercorrente." (Grifos acrescidos) 
17. Como mostrei acima, verifica-se nos autos que, após a juntada, em 29/6/2017, de um despacho do então relator (peça 86) , a movimentação seguinte ocorreu somente em 23/2/2022, quando da juntada da instrução da SeinfraRodoviaAviação (peças 98-100) .
18. Com relação aos atos processuais desse interregno, ressalto que não têm relevância suficiente para descaracterizar a inércia do processo. Trata-se de elementos relativos a pedidos de vista e cópia, de juntada de procuração e de novos documentos de defesa. Alguns deles são expressamente mencionados no art. 8º, § 1º, da Resolução TCU 344/2022 como exceção para a interrupção da prescrição intercorrente ("...excetuando-se pedido e concessão de vista dos autos,... juntada de procuração ou subestabelecimento,...") .
19. Assim, reitero que, no intervalo entre o despacho do antigo relator, em 29/6/2017, e a emissão do parecer da unidade técnica, em 23/2/2022, houve o decurso de mais de três anos, sem que houvesse ato algum que impedisse a condição de paralisado do processo.
20. Diante disso, há de se reconhecer a ocorrência da prescrição intercorrente das pretensões punitiva e ressarcitória prevista no art. 8º, § 1º, da Resolução TCU 344/2022. Por esse motivo, o processo deve ser arquivado com base no art. 11 do mesmo normativo, que estabelece que, "reconhecida pelo Tribunal a prescrição da pretensão punitiva e da pretensão ressarcitória em relação à totalidade das irregularidades, o processo deverá ser arquivado...".
Ante o exposto, voto para que seja adotado o acórdão que ora submeto ao Colegiado.
TCU, Sala das Sessões, em 6 de dezembro de 2022.
ANTONIO ANASTASIA 
Relator